臺灣嘉義地方法院刑事裁定
111年度聲字第936號

聲明異議人
即  受刑人  林聯大


上列聲明異議人即受刑人因公共危險案件，對臺灣嘉義地方檢察
署檢察官之執行指揮命令（臺灣嘉義地方檢察署１１１年度執字第３
１１７號），聲明異議，本院裁定如下：
    主  文
聲明異議駁回。
    理  由
一、聲明異議意旨略以：聲明異議人即受刑人林聯大（下均稱受
    刑人）前因公共危險案件，經本院以１１１年度交易字第１９５號
    判決判處有期徒刑６月，併科罰金新臺幣（下同）２萬元確定
    ，經臺灣嘉義地方檢察署檢察官以１１１年度執字第３１１７號執
    行命令以「受刑人因酒後駕車已屬第６犯，認若不入監執行
    難收矯正之效，不准予易科罰金」，然受刑人於本案之前雖
    有５次酒後駕車之公共危險犯行，但距離本案已有６年之久，
    並非５年內３犯酒後駕車之罪，且受刑人本案為警查獲時之呼
    氣酒精濃度為每公升０．４７毫克、未有肇事或異常駕駛行為、
    亦無致使人員受有傷亡等情事，有符合臺灣高等檢察署研議
    並函報法務部之統一酒駕再犯發監標準之例外情況，況受刑
    人本案犯後已深知悔悟、坦認犯行，家中復有８４歲年邁、患
    有重度身心障礙之母親仰賴受刑人照料，受刑人應無難收矯
    正之效或難以維持法秩序之情形，綜上，檢察官執行之指揮
    難認適當，請准撤銷檢察官上開不准易科罰金之執行指揮云
    云。
二、按犯最重本刑為５年以下有期徒刑以下之刑之罪，而受６月以
    下有期徒刑或拘役之宣告者，依刑法第４１條第１項規定，固
    得易科罰金。但易科罰金，難收矯正之效或難以維持法秩序
    者，不在此限。又依前項規定得易科罰金而未聲請易科罰金
    者，以及受６月以下有期徒刑或拘役之宣告，而不符前項易
    科罰金之規定者，依同條第２項、第３項規定，固均得易服社
    會勞動。然因身心健康之關係，執行顯有困難者，或易服社
    會勞動，難收矯正之效或難以維持法秩序者，不適用之，同
    條第４項亦定有明文。上開易刑處分之否准，係法律賦予檢
    察官指揮執行時之裁量權限，執行檢察官自得考量受刑人之
    實際情況，是否有難收矯正之效或難以維持法秩序，以作為
    其裁量是否准予易科罰金或易服社會勞動之憑據，非謂一經
    判決宣告易科罰金之折算標準，執行檢察官即應為易科罰金
    或易服社會勞動之易刑處分。又所謂「難收矯正之效」及「
    難以維持法秩序」，乃立法者賦與執行檢察官得依具體個案
    ，考量犯罪特性、情節及受刑人個人特殊事由，審酌應否准
    予易刑處分之裁量權，檢察官就此項裁量權之行使，僅於發
    生裁量瑕疵之情況，法院始有介入審查之必要，倘檢察官之
    執行指揮，其程序上並非未給予受刑人就其個人特殊事由陳
    述意見之機會，則難認其裁量權之行使有何違法或不當可言
    。易言之，執行檢察官就受刑人是否確因易科罰金或易服社
    會勞動，而有難收矯正之效，或難以維持法秩序之情事，有
    裁量判斷之權限，法院僅得審查檢察官裁量時其判斷之程序
    有無違背法令、事實認定有無錯誤、其審認之事實與刑法第
    ４１條第１項但書之裁量要件有無合理關連、有無逾越或超過
    法律規定之範圍等問題，原則上不宜自行代替檢察官判斷受
    刑人有無上開情事。倘執行檢察官經綜合評價、衡酌後，仍
    認受刑人有上開不適宜為易刑處分情形，而為否准受刑人易
    科罰金或易服社會勞動之執行命令，則屬執行檢察官裁量權
    之合法行使範圍，自不得任意指為違法或不當（最高法院１１
    ０年度台抗字第１１８８號裁定意旨參照）。
三、經查：
（一）受刑人本案因公共危險案件，經本院以１１１年度交易字第１
      ９５號判決判處有期徒刑６月，併科罰金２萬元，有期徒刑如
      易科罰金，罰金如易服勞役，均以１０００元折算１日確定，
      有上開案件刑事判決及臺灣高等法院被告前案紀錄表各１
      份在卷可憑。該案確定後，移送臺灣嘉義地方檢察署（下
      稱嘉義地檢署）執行，執行檢察官於聲請易科罰金案件初
      步審核表上記載「酒駕犯罪經查獲三犯以上，綜合卷證，
      個案情節，不入監服刑，難收矯正之效或難以維持法秩序
      」、「擬不准易科罰金、不准易服社會勞動」等語，並於
      民國１１１年１０月２６日傳喚受刑人報到，執行傳票上記載「
      受刑人因酒後駕車已屬第６犯，經本署初步審核易科罰金
      、社會勞動難收矯正之效或難以維持法秩序，如仍欲聲請
      易科罰金或社會勞動，請具狀敘明理由遞送本署或於傳喚
      日到署陳述意見，以供檢察官審核」等語；嗣受刑人於同
      年１０月２４日具狀聲請准其易科罰金，經執行檢察官再次審
      認後仍維持原決定，並於同年１１月１６日傳喚受刑人報到，
      復於執行傳票上記載「受刑人因酒後駕車已屬第６犯，經
      台端１１１年１０月２４日陳述意見狀，經本署再次審認後，仍
      認若不入監執行難收矯正之效，不准予易科罰金，請於傳
      喚日攜帶身分證、健保卡入監執行」等情，業經本院調閱
      嘉義地檢署１１１年度執字第３１１７號執行卷宗核閱無誤，此
      部分事實堪可認定。
（二）上述執行傳票雖係執行前之通知，然該等傳票上既已註明
      不准受刑人易科罰金、易服社會勞動之旨，即應認檢察官
      實質上已為否定受刑人得受易刑處分利益之指揮命令，該
      部分之記載，自得為聲明異議之標的，不受執行檢察官尚
      未製作執行指揮書之影響（最高法院１０７年度台抗字第２０９
      號裁定意旨參照），是受刑人本件聲明異議程序自屬適法
      ，先予說明。又觀之上開執行過程，足見執行檢察官於指
      揮執行時，已給予受刑人充分陳述意見之機會，受刑人實
      際上亦已具狀陳述意見，執行檢察官於閱覽受刑人狀紙所
      陳意見後，雖未准許受刑人所請，然程序上仍應認已符合
      正當法律程序，併予敘明。
（三）受刑人是否有「如易科罰金則難收矯正之效或難以維持法
      秩序」之情狀，應由執行檢察官依具體個案判斷之，然為
      避免各地方檢察署就酒駕再犯之發監標準寬嚴不一而衍生
      違反公平原則之疑慮，臺灣高等檢察署固曾於１０２年６月間
      研議統一酒駕再犯發監標準之原則，即被告５年內三犯刑
      法第１８５條之３第１項之罪者，原則上即不准予易科罰金，
      但有下列情形之一者，執行檢察官得斟酌個案情況考量是
      否准予易科罰金：⒈被告係單純食用含有酒精之食物（如
      ：薑母鴨、麻油雞、燒酒雞），而無飲酒之行為。⒉吐氣
      酒精濃度低於０‧５５ｍｇ／ｌ，且未發生交通事故或異常駕駛行
      為。⒊本案犯罪時間距離前次違反刑法第１８５條之３第１項之
      罪之犯罪時間已逾３年。⒋有事實足認被告已因本案開始接
      受酒癮戒癮治療。⒌有其他事由足認易科罰金已可收矯正
      之效或維持法秩序者，並將研議結果函報法務部備查及發
      函各地方檢察署作為執行參考標準，此有臺灣高等檢察署
      １０２年６月２６日檢執甲字第１０２０００７５１９０號函１份存卷可考（
      見本院卷第４３頁）。然為加強取締酒後駕車行為，臺灣高
      等檢察署嗣後再將上開不准易科罰金之標準修正為有下列
      情形之一者，應予審酌是否屬於刑法第４１條第１項但書所
      定「難收矯正之效或難以維持法秩序之情形」，而不准易
      科罰金：⒈酒駕犯罪經查獲三犯（含）以上者。⒉酒測值超
      過法定刑罰標準，並對公共安全有具體危險者。⒊綜合卷
      證，依個案情節（例如酒駕併有重大妨害公務等事實），
      其他認易科罰金難收矯正之效或難以維持法秩序者，並以
      １１１年２月２３日檢執甲字第１１１０００１７３５０號函報法務部，經
      法務部以１１１年３月２８日法檢字第１１１０４５０８１３０號函准予備
      查後，由各級檢察署遵照辦理，此有上開函文各１份在卷
      可稽（見本院卷第３９、４１至４２頁）。是以前開標準既經修
      正，衡諸上開公布在後之審查標準尚屬明確，且符合公平
      原則，亦未限制執行檢察官於犯罪情節較輕之情形可以例
      外准予易科罰金，並無過度剝奪各級執行檢察官視個案裁
      量之空間，基於公平原則，自得以前開公布在後之函示內
      容，作為檢察官執行個案時之參考依據。
（四）查受刑人在本案犯行之前，曾：⒈於８８年間某日酒後駕車
      ，經本院以８８年度嘉簡字第４８４號判決判處有期徒刑４月確
      定，於８８年１０月１２日易科罰金執行完畢；⒉於８９年１１月２７
      日酒後駕車，吐氣酒精濃度為每公升０．７０毫克，經本院以
      ９０年度交簡字第６號判決判處有期徒刑３月確定，於９０年４
      月２５日易科罰金執行完畢；⒊於９６年６月２７日酒後駕車，吐
      氣酒精濃度為每公升０．７９毫克，經本院以９６年度嘉交簡字
      第８１４號判決判處有期徒刑３月確定，於９６年１２月２７日易科
      罰金執行完畢；⒋於１０４年１０月２７日酒後駕車，吐氣酒精濃
      度為每公升０．５６毫克，經本院以１０４年度嘉交簡字第１４６７
      號判決判處有期徒刑３月確定，於１０５年４月２５日易科罰金
      執行完畢；⒌於１０５年１月２１日酒後駕車，吐氣酒精濃度為
      每公升０．８３毫克，經本院以１０５年度嘉交簡字第１７７號判決
      判處有期徒刑６月確定，於１０５年１０月１３日易科罰金執行完
      畢等情，有前述⒉至⒌案件之判決書及臺灣高等法院被告前
      案紀錄表各１份附卷可考，足認受刑人本案係第６次犯酒後
      駕車犯行，合於前揭臺灣高等檢察署所定「酒駕犯罪經查
      獲三犯（含）以上者」，應審酌是否已屬難收矯正之效或
      難以維持法秩序之情形，而不應准許易科罰金。經執行檢
      察官審酌受刑人於本案前已５犯酒後駕車案件，猶不知悔
      改，再於本案因酒後駕車案件遭法院判處有期徒刑６月確
      定，因而考量受刑人已６犯酒後駕車案件，顯見其歷經上
      揭５度刑事偵、審程序及爾後刑罰執行過程，仍未能確實
      反省，對刑罰之反應力薄弱，如不入監執行，難收矯正之
      效，而依刑法第４１條第１項但書、第４項規定，認不應准許
      易科罰金及易服社會勞動，所持理由核與刑法第４１條第１
      項但書、第４項之裁量要件具有合理關連、並無逾越或超
      過法律規定之範圍，應屬執行檢察官裁量權之合法行使，
      自不得將該執行指揮任意指為違法或不當。
（五）又觀諸受刑人上述前案紀錄，其係一再違犯相同類型之酒
      後駕車公共危險罪，前述⒉至⒌酒後駕車前案遭警查獲時所
      測得之吐氣所含酒精濃度值分別高達每公升０．７０、０．７９、
      ０．５６、０．８３毫克，酒醉程度非輕，對於公共安全危害已屬
      甚鉅，竟於各該次犯行易科罰金執行完畢後，仍未能記取
      教訓，再為本案酒後駕車犯行，可見受刑人不知戒慎己行
      ，珍惜國家給予受准予易科罰金之寬典，確實痛改前非，
      反一再為酒後駕車犯行，其怠忽法紀之心態、尤枉顧公眾
      往來交通安全之情甚明，是本案對受刑人所宣告之有期徒
      刑６月，如不予發監執行，確有難收矯正之效及難以維持
      法秩序之情形，自有執行有期徒刑之必要，始能對受刑人
      為特別預防以儆效尤，維護用路人之安全。準此，執行檢
      察官基於法律所賦予指揮刑罰執行之職權，具體審酌本案
      犯罪情節、造成法秩序之危害大小等因素，妥為判斷後，
      認受刑人不適於易科罰金，有入監執行之必要，合於刑法
      第４１條第１項但書之規定，亦無逾越法律授權或濫用權力
      之情事。
（六）至受刑人所稱：家有８４歲年邁、患有重度身心障礙之母親
      仰賴其照料云云，姑且不論照料其母乙事非屬實情，已經
      本院囑託嘉義縣警察局中埔分局派員查訪明確，製有職務
      報告１紙存卷可佐（見本院卷第３７頁，職務報告內容略為
      ：受刑人係１人獨居在嘉義租屋處，其母係在臺北由受刑
      人胞弟照顧），即便屬實，因現行刑法第４１條第１項有關
      得易科罰金之規定，已刪除「受刑人因身體、教育、職業
      、家庭等事由，執行顯有困難」之規定，執行檢察官考量
      是否准許受刑人易科罰金時，已不須考量受刑人是否因身
      體、教育、職業、家庭等事由致執行顯有困難，而僅須考
      量受刑人如不接受有期徒刑或拘役之執行，是否難收矯正
      之效，或難以維持法秩序，以作為其裁量是否准予易科罰
      金之依據，非謂僅因受刑人身體、家庭、生活處遇值得同
      情即應予以准許，是受刑人上開家庭因素，縱認屬實，亦
      無足據此推翻其有前述倘不執行所宣告之刑，難收矯正之
      效及難以維持法秩序之情形。
（七）綜上各節，本院綜觀全案卷證，並審酌上情，認本案執行
      檢察官否准受刑人易科罰金，乃本其法律所賦與指揮刑罰
      執行職權之行使，對具體個案所為之判斷，難謂有何逾越
      法律授權或專斷等濫用權力之情事，執行檢察官之執行指
      揮，核無不合。受刑人聲明異議意旨以前述理由指摘檢察
      官之指揮執行不當，為無理由，應予駁回。
四、據上論斷，應依刑事訴訟法第４８６條，裁定如主文。
中　　華　　民　　國　　111 　年　　11　　月　　30　　日
                  刑事第九庭    法　官　簡仲頤
上列正本證明與原本無異。
如不服本裁定，應於裁定送達後5日內向本院提出抗告狀（應附
繕本）。　　　　　　　　　
中　　華　　民　　國　　111 　年　　11　　月　　30　　日
                                書記官　吳明蓉